臺灣臺北地方法院民事裁定　　　　　 100年度消債更字第50號
聲　請　人
即債務人　　洪田進
上列聲請人聲請消費者債務清理更生事件，本院裁定如下：
    主  文
聲請駁回。
聲請費用由聲請人負擔。
    理  由
一、本件聲請意旨略以：聲請人有不能清償債務情事，前已提出
    債權人清冊，以書面向最大債權金融機構即台北富邦商業銀
    行股份有限公司（下稱台北富邦銀行）請求共同協商債務清
    償方案，惟因聲請人之債權有3筆被轉賣予資產管理公司，
    台北富邦銀行卻拒絕通知該等資產管理公司與聲請人為債務
    清償協商，致聲請人需自行處理該等債務清償的協商，前置
    協商遂不成立，且其無擔保或無優先權之債務總額未逾新臺
    幣（下同）1,200萬元，復未經法院裁定開始清算程序或宣
    告破產，爰依消費者債務清理條例（下稱債清條例）第3條
    規定提出更生之聲請。
二、按債務人對於金融機構因消費借貸、自用住宅借款、信用卡
    或現金卡契約而負債務，在聲請更生或清算前，應提出債權
    人清冊，以書面向最大債權金融機構請求協商債務清償方案
    並表明共同協商之意旨，債清條例第151條第1項定有明文。
    而上揭法文之立法意旨，即為債務人受法院裁定開始更生或
    清算程序者，其生活、資格、權利等均將受限制，該等程序
    係債務清理之最後手段，於債務人無法與債權人協商時，始
    適用更生程序或清算程序清理其債務，債務人對於金融機構
    因消費借貸、自用住宅借款、信用卡或現金卡契約而負債務
    ，其法律關係較為單純，金融機構並已訂有債務協商機制，
    如能協商成立，債務人或不須依本條例聲請更生或清算，可
    疏減法院負擔，有效分配司法資源，為使債務人得自主解決
    其債務，爰明定債務人對於金融機構因消費借貸、自用住宅
    借款、信用卡或現金卡契約而負債務之情形，採行協商前置
    主義。故而債清條例所定協商前置程序之意旨，在使金融機
    構與債務人就特定種類之債務清理事務上，利用法院程序外
    解決之協商機制，為迅速有效之自主性解決。而此一程序之
    進行，有賴當事人間之協力配合，本於誠信為基礎，形成債
    務清理之共識，藉由法院之事後核可，賦予協商內容作為執
    行名義之正當性。苟債務人提出協商請求之後，因可歸責債
    務人之事由，如不提出資料或同意金融機構調閱債務人之財
    產、收入、業務及信用狀況，造成金融機構無法及時取得資
    訊，使債權人、債務人得充分溝通，或在雙方協商債務清償
    方案內容時，債務人無正當理由推託，或不於該方案上簽名
    、蓋章或按指印，或債務人無故拒絕協商，則雖有債務協商
    不成立之形式，然藉由脫法方式造成此等結論，難謂債務人
    有進行債務清理之誠意可言。是以，基於誠實信用之意旨，
    對於此等脫法行為，除難認有進行前置協商程序之外，尚應
    類推適用債清條例第46條第3款前段之精神，裁定駁回債務
    人之聲請。再按聲請更生或清算不合程式或不備其他要件者
    ，法院應以裁定駁回之，但其情形可以補正者，法院應定期
    間先命補正，債清條例第8條復有明定。
三、經查，聲請人前向最大債權金融機構即台北富邦銀行申請前
    置協商，經台北富邦銀行評估審查後，提出之還款方案為每
    期償還7,092元，分180期，年利率1％計算，嗣因聲請人自
    訂還款計畫，不接受最大債權金融機構提供之還款方案，致
    前置協商不成立等情，有聲請人提出由台北富邦銀行出具之
    前置協商不成立通知書在卷可按，應可認定。聲請人雖主張
    台北富邦銀行提出之還款條件非伊的收入可以負擔云云，惟
    按消費者債務清理條例之立法目的既在於使不幸陷入經濟困
    境之人得以清理債務、重建生活，並在清理過程中能保有符
    合人尊嚴之最低基本生活，並非維持債務人過去慣常之生活
    ，故評估債務人是否有不能清償債務或有不能清償之虞時，
    不得由債務人任意主張其基本生活費用之數額，否則將造成
    揮霍無度致難以履行原協商方案者，反而更容易進入更生程
    序之歧異現象。聲請人雖主張伊每月支出包括伙食費6,000
    元、房屋5,000元、交通費1,000元、水電費1,000元、行動
    電話費800元、健保費659元、醫療費150元、購買日用品支
    出500元，另為扶養父親洪福勝每月支出扶養費3,000元等語
    （見本院卷第8頁），然依聲請人前於本院98年消債更字第
    448號、99年度消債更字第222號更生事件中自承，其中伙食
    費每月僅需5,000元、交通費僅需950元，以上開二案件聲請
    時間與本件相近等情觀之，聲請人主張伙食費、交通費既然
    可以較低，自應以該等較低金額核計為合理。其次，依聲請
    人提出房屋租賃契約書記載，其承租人為聲請人之姐洪素蘭
    ，所租賃標的不明，且其租賃期限為自97年5月30日起至98
    年5月29日止（見本院卷第21頁），尚難認為聲請人確有需
    負擔房租支出之情，是本件聲請人必要生活費用應扣除該房
    租支出5,000元。再加計聲請人自陳扶養父親之費用每月3,0
    00元，合計為12,059元。據此，本院審酌聲請人自陳每月收
    入共計約為25,000元，扣除上開費用12,059元，尚餘12,941
    元，衡之常情，台北富邦銀行所提供之上述協商方案，並未
    逾越聲請人能力負擔範圍之外。從而台北富邦銀行所提出之
    上述協商金額，難謂屬聲請人所不能負擔之金額而無協商之
    空間，以及聲請人已經踐行前置協商程序。
四、再者，依100年1月26日公布增訂後債清條例第151條之1規定
    ，第151條債務經金融機構出售予資產管理公司，如債務人
    依前條規定提出協商並成立者，資產管理公司應依該協商條
    件辦理。是聲請人如與債權銀行完成債債務協商後，即得依
    本條規定，請求資產管理公司依該協商條件辦理，而以本件
    聲請人收入扣除必要支出後剩餘金額，除償還銀行協商款項
    外，尚有餘額可與資產公司協商還款，非如聲請人所主張因
    資產管理公司未參與協商即無從處理該等債務。況聲請人前
    已曾向本院聲請更生，經本院以其雖有債務協商不成立之形
    式，然其故意使協商破裂，難謂其有參與前置協商之誠意，
    形同未確實踐行前置協商程序，而駁回其聲請，此經本院依
    職權調卷99年度消債更字第183號、222號卷宗查證稽詳，則
    其經此聲請駁回後，不思積極與債權人協商，執意以更生程
    序清理債務，顯有違消費者債務清理條例所規範前置協商程
    序之立法意旨。綜上，本件尚難遽認聲請人有不能清償債務
    之事實，揆諸前開說明，其聲請更生應予駁回。
五、綜上所述，聲請人既未踐行前置協商程序，且此一情事並非
    得以補正，依據上開法文之規定，聲請人提起本件更生之聲
    請，即難謂有據，應予駁回，爰裁定如主文所示。
中    華    民    國   100    年    8     月    15    日
              民事第二十一庭法      官  管靜怡
上為正本係照原本作成。
如不服本裁定，應於裁定送達後10日內，以書狀向本院提出抗告
，並繳納抗告費新臺幣1千元。
中    華    民    國   100    年    8     月    15    日
                            書  記  官  蔡宜婷